【裁判字號】    98,台上,3508
【裁判日期】    980625
【裁判案由】    違反廢棄物清理法
【裁判全文】
最高法院刑事判決            九十八年度台上字第三五０八號
上  訴  人  甲○○
選任辯護人  王家鈺律師
上列上訴人因違反廢棄物清理法案件，不服台灣高等法院台南分
院中華民國九十五年十二月七日第二審判決（九十五年度上訴字
第七六九號，起訴案號：台灣台南地方法院檢察署九十四年度偵
字第六四一五、九三六八、一０八九一號），提起上訴，本院判
決如下：
    主  文
原判決撤銷，發回台灣高等法院台南分院。
    理  由
本件原判決撤銷第一審之科刑判決，改判論處上訴人甲○○共同
任意棄置有害事業廢棄物罪刑；固非無見。
惟查：(一)本件原判決於事實欄內認定「甲○○、陳柏菁（已判處
罪刑並宣告緩刑確定）父子未領有廢棄物清除、處理許可文件，
自民國九十一年一月間起，……竟共同基於違反廢棄物清理法之
犯意聯絡，……明知該廠（新力美科技股份有限公司＜下稱新力
美公司＞）RC－9、CL－F製程中所產生之三氯化鋁、廢硫酸液及
樹脂水溶液，係屬有害事業廢棄物，自九十一年某月間起，受託
處理新力美公司新化廠產生之廢硫酸液等有害事業廢棄物，……
嗣於九十四年五月十三日凌晨四時許，……始循線查知上情」（
見原判決第一、二頁）。如果無訛，則上訴人自九十一年某月間
起至九十四年五月十三日被查獲止，顯係多次任意棄置有害事業
廢棄物。而修正前廢棄物清理法第四十六條第一項第一款規定：
「任意棄置有害事業廢棄物」，本質上任何人任意棄置有害事業
廢棄物均應成立本罪，與同條項第四款規定：「未依第四十一條
第一項規定領有廢棄物清除、處理許可文件，從事廢棄物貯存、
清除、處理，或未依廢棄物清除、處理許可文件內容貯存、清除
、處理廢棄物」，本質上具有反覆性與延時性，其數次從事廢棄
物清除、處理，乃其業務本質所然，為包括的一罪，無連續犯迥
異。換言之，修正前廢棄物清理法第四十六條第一項第一款並無
「業務」性質，即無所謂包括的一罪，一行為應論以一罪，而有
舊法連續犯之適用。是本件上訴人行為後，刑法之連續犯與廢棄
物清理法第四十六條第二項之常業犯均已刪除，比較新舊法自應
以犯修正前廢棄物清理法第四十六條第二項之常業犯（或連續犯
修正前廢棄物清理法第四十六條第一項第一款之罪）與犯修正後
廢棄物清理法第四十六條第一項第一款數罪，比較何者有利於上
訴人，方始適法。乃原判決見未及此，遽於理由內論述「廢棄物
清理法之任意棄置有害事業廢棄物罪，本質上即具有反覆性，倘
行為人未領有許可文件，基於概括之決意，在密切接近之一定時
地反覆任意棄置有害事業廢棄物之行為，無非任意從事棄置廢棄
物所當然，於行為概念上，應認屬包括之一罪。被告（即上訴人
）甲○○既係從事廢棄物之清除、處理之業者，並自九十一年一
月間某日起向『新力美公司』收有報酬，則被告（即上訴人）甲
○○、同案被告陳柏菁基於營利之同一目的，至查獲日九十四年
五月十三日之期間在該處任意棄置有害事業廢棄物之行為，顯見
其等反覆實行同種類之數犯罪構成要件，乃係集合多數犯罪行為
而成立之集合犯，在法律概念上應評價為包括一罪」、「經綜合
比較前揭各項法律規定之新舊法，新修正之廢棄物清理法第四十
六條第一款（法定刑：一年以上五年以下有期徒刑）及同條第二
項（法定刑：三年以上十年以下有期徒刑）有關常業犯之規定既
已刪除，而修正後之刑法並已刪除連續犯之規定，又被告（即上
訴人）甲○○之上開犯行，屬於多數犯罪而在法律概念上應評價
為包括一罪之集合犯，準此，新修正後之廢棄物清理法既均無常
業犯之規定，自應成立新修正後之廢棄物清理法第四十六條第一
款（法定刑：一年以上五年以下有期徒刑）之集合犯，是經比較
上開法定刑，依新修正刑法第二條第一項但書之規定，自以適用
有利於被告之裁判時法律，即適用新修正之廢棄物清理法第四十
六條第一款之規定」（見原判決正本第八、九頁），自有判決理
由不備及適用法則不當之違誤。(二)稽諸卷內資料，上訴人於原審
法院審理時，始終不承認有如原判決事實欄所載之犯罪事實，辯
稱：本件廢棄物之清除、處理係案外人劉敏光向新力美公司承攬
後才叫伊去處理，充其量伊僅係幫助犯等語（見原審審判筆錄）
。乃原判決於理由內引用上開上訴人於原審審理時之供述，論謂
：「上開犯罪事實，業據上訴人於……及本院（原審）審理時坦
承不諱……」（見原判決正本第三頁）。其理由之說明，顯與卷
內資料不符，要難謂為適法。以上或為上訴意旨所指摘，或為本
院得依職權調查之事項，應認原判決有撤銷發回更審之原因。
據上論結，應依刑事訴訟法第三百九十七條、第四百零一條，判
決如主文。
中    華    民    國  九十八  年    六    月  二十五  日
                      最高法院刑事第七庭
                          審判長法官  林  永  茂
                                法官  吳  昆  仁
                                法官  蘇  振  堂
                                法官  蕭  仰  歸
                                法官  林  立  華
      本件正本證明與原本無異
                                      書  記  官
中    華    民    國  九十八  年    六    月  二十九  日
                                                      Ｍ


司法院資訊處製作；財團法人民間司法改革基金會備份。
